【裁判字號】    98,民專訴,31
【裁判日期】    981005
【裁判案由】    侵害專利權有關財產權爭議
【裁判全文】
智慧財產法院民事判決
                                    98年度民專訴字第31號
原      告    美商凱史東築牆系統公司
法定代理人    甲○○○○○○
訴訟代理人    桂齊恆律師
              謝智硯律師
              蔣文正律師
              廖正多律師
被      告    亞麥開發股份有限公司
兼法定代理人  乙○○
訴訟代理人    陳居亮律師
上列當事人間請求侵害專利權有關財產權爭議事件，本院於中華
民國98年9月14日言詞辯論終結，判決如下：
    主  文
被告應連帶給付原告新臺幣肆拾柒萬肆仟柒佰貳拾元，及自民國
九十八年三月二十六日起至清償日止，按年息百分之五計算之利
息。
原告其餘之訴駁回。
訴訟費用由被告連帶負擔五分之二，餘由原告負擔。
本判決第一項得假執行。但被告如於假執行程序實施前以新臺幣
肆拾柒萬肆仟柒佰貳拾元為原告預供擔保，得免為假執行。
原告其餘假執行之聲請駁回。
    事實及理由
壹、程序方面：
一、訴狀送達後，原告不得將原訴變更或追加他訴，但不甚礙被
    告之防禦及訴訟之終結者，不在此限，民事訴訟法第255 條
    第1項第7款分別定有明文。查原告98年3月18日起訴時原以
    亞麥開發股份有限公司（下稱亞麥公司）為被告（見本院卷
    第4頁），嗣於同年4月24日追加亞麥公司法定代理人乙○○
    為被告（見本院卷第116頁），雖被告表示不同意原告之追
    加，惟原告上開追加不甚礙被告之防禦及訴訟之終結，依首
    揭規定，自應予准許。
二、被告經合法通知，無正當理由，均未於最後言詞辯論期日到
    場，核無民事訴訟法第386條各款所列情形，爰依原告聲請
    由其一造辯論而為判決。
貳、實體方面：
一、、原告聲明求為判決：(一)被告應連帶給付原告新臺幣（下同
    ）118萬6,800元, 及自本訴狀送達之翌日起至清償日止按年
    息5%計算之利息。(二)原告願供擔保請准宣告假執行。並主張
    略以：
  (一)原告所創作之「磚牆構造」經經濟部智慧財產局（下稱智慧
    局）核准頒予新型第128049號專利權（下稱系爭專利）在案
    。系爭專利係一種牆磚構造，其設有平行之上及下表面、一
    前表面、一後表面、第一與第二側牆表面及延伸於該前及後
    表面間之一垂直對稱平面、該磚牆包括：一本體部份包含有
    該前表面；一頭部包含有該後表面；一頸部連接該本體部份
    及該頭部，該本體、頭、頸部分別延伸於該上及下表面與該
    第一及第二側牆表面之間；一開口自該頸部上表面穿設至該
    下表面、該開口區分該頸部為第一及第二頸牆組自該本體至
    該頭部向後延伸；第一及第二插梢承接槽分別設於該本體部
    分並開口於該下表面，用以承接凸出於下方相鄰磚之稍孔插
    梢，使該相鄰磚組相互錯位預接；其中該頸牆組、該梢孔及
    該插梢承接槽之設置有一第一平行沿該對稱面延伸通過該第
    一插梢承接槽、該第一梢孔及該第一頸牆組，且一第一平面
    平行該對稱面通過該第二插梢承接槽、該第二梢孔及該第二
    頸牆組。
  (二)被告亞麥公司於「朴子溪雙涵堤段歲修工程」所使用之磚牆
    ，其結構與系爭專利相同。經原告請求專業人士鑑定後，亦
    得待分析對象落入系爭專利申請專利範圍第1項、第2項、第
    3 項、第4項、第6項、第8項、第9項、第10項、第11項、第
    18項內，被告確已侵害系爭專利權。另外被告亞麥公司所施
    工之「彰化縣王功新生地海堤海岸環境改善工程」中，所使
    用之磚牆，亦與系爭專利相同。
  (三)原告前曾委託震偉股份有限公司（下稱震偉公司）函請被告
    亞麥公司停止製造、銷售、施作以侵害原告專利權之虞之施
    工方法，及要求其於文到後7日內出面洽談授權事宜，然而
    被告亞麥公司卻以震偉公司未經辦理專利權授權登記為由不
    予理會，並繼續施工。由於原告委託震偉公司發函之內容已
    具體告知原告系爭專利權之內容，惟其卻不知悔改而繼續使
    用系爭專利，顯有侵害系爭專利之故意。
  (四)按專利法第108條準用第85條第1項第2款之規定：「依前條
    請求損害賠償時，得就下列各款擇一計算其損害：二、依侵
    害人因侵害行為所得之利益。於侵害人不能就其成本或必要
    費用舉證時，以銷售該項物品全部收入為所得利益。」。次
    按依專利法第106條規定：「新型專利權人，除本法另有規
    定者外，專有排除他人未經其同意而製造、為販賣之要約、
    販賣、使用或為上述目的而進口該新型專利物品之權」；同
    法第108條準用第84條規定：「發明專利權受侵害時，專利
    權人得請求賠償損害，並得請求排除其侵害，有侵害之虞者
    ，得請求防止之。」。又按公司法第23條規定：「公司負責
    人對於公司業務之執行，如有違反法令致他人受有損害時，
    對他人應與公司負連帶賠償責任。」、民法第28條規定：「
    法人對於其董事或其他有代表權之人因執行職務所加於他人
    之損害，與該行為人連帶負賠償之責任」。
  (五)由於原告無法計算被告亞麥公司於使用該專利所得之利益，
    而原告依被告亞麥公司施工之情形推測，被告亞麥公司所得
    利益為1,186,800元。主要因被告亞麥公司於「朴子溪雙涵
    堤段歲修工程」施工235㎡及「王功新生地環境改善工程」
    施工625㎡，所使用之磚牆，其總數量為860㎡，依一般每㎡
    為2,300 元之單價計算，其工程款為1,978,000 元，若扣除
    40 %之成本，其所得利益達1,186,800 元。於是原告暫時請
    求被告亞麥公司給付原告1,186,800 元之損害賠償金，待確
    定被告亞麥公司實際所得利益後，再聲請擴張應受判決之標
    的金額。被告乙○○為被告亞麥公司之法定代理人，依上揭
    規定，與被告亞麥公司負連帶賠償之責任。
二、被告聲明求為判決：(一)原告之訴駁回。(二)如受不利之判決，
    願供擔保請准免予假執行。並抗辯：
  (一)關於「朴子溪雙涵堤段歲修工程」者：
  1.該件工程係經濟部水利署第五河川局發包之公共工程，並由
    經濟部水利署第五河川局提出「擋土磚及強化濾布示意圖」
    要求得標廠商應按圖施工。本件係由松華營造有限公司（下
    稱松華公司）得標，松華公司將其中製造擋土磚（含頂蓋）
    部份之材料工作委由被告亞麥公司承作，並與被告亞麥公司
    簽有合約書，原本約定施作內容為「雙卡榫景觀擋土磚（即
    系爭產品）」加上「頂蓋」之單價為1350元、數量「390 ㎡
    」、金額526,500 元，惟實際完工時系爭擋土磚加上頂蓋之
    數量為「361.2 ㎡」，被告就此（系爭擋土磚加上頂蓋）之
    請款金額為487,620 元。
  2.惟就本件工程之系爭擋土磚之施作成本即已有407, 561元之
    支出成本，則原告於此應該不能再向被告亞麥公司請求損害
    賠償。蓋被告亞麥公司於本件並未得到任何獲利，光是3000
    塊擋土磚之施作成本即已高達407,561 元，然而發票請款金
    額487,620元者，卻是系爭擋土磚加上頂蓋之金額。
  (二)關於「彰化縣王功新生地海堤海岸環境改善工程」者：
  1.該件工程係經濟部水利署第四河川局發包之公共工程，並由
    經濟部水利署第四河川局提出「標準規範圖（擋土磚）」要
    求得標廠商應按圖施工。該工程係由長陞營造股份有限公司
    （下稱長陞公司）得標，長陞公司將其中製造部份材料工作
    委由被告承作，並與被告簽有合約書，原本約定施作內容為
    「卡榫型景觀擋土磚（即系爭產品）」加上「頂蓋三」之單
    價為1400元、數量「235㎡」、金額329,000元，惟實際完工
    時系爭擋土磚加上頂蓋之數量為「235.08㎡」，被告就此（
    系爭擋土磚加上頂蓋）之請款金額為329,112元。
  2.惟就本件工程之系爭擋土磚之施作成本即已有152,839 元之
    支出成本，則原告於此應該不能再向被告亞麥公司請求損害
    賠償。蓋被告亞麥公司於本件並未得到任何獲利，光是1770
    塊擋土磚之施作成本即已高達152,839 元，然而發票請款金
    額329,112元者，卻是系爭擋土磚加上頂蓋之金額。
  (三)於上揭兩件公共工程進行中，經濟部水利署第四、五河川局
    、松華公司及長陞公司均不曾向被告提起過有任何專利權之
    問題，被告也只是依照合約書之約定按圖施作而已，是故被
    告於此並無任何故意或過失可言，被告之行為應不該當侵權
    行為之構成要件，原告向被告請求賠償並無理由。
三、兩造不爭執之事項；
  (一)系爭專利為原告所有，其專利期間自2001年2月21日起至201
    9年10月4日止，仍在有效期間內。
  (二)原告所提出之專利比對分析報告附件之6幀照片所示之磚牆
    （見本院卷第73至75頁）係被告亞麥公司生產之物。
  (三)原告所提出之專利比對分析報告（見本院卷第16至32頁）之
    證據能力，為被告所否認，兩造同意由本院就系爭物品是否
    侵害系爭專利權為判斷（見本卷院第137頁）。
四、得心證之理由：
  (一)被告亞麥公司於「朴子溪雙涵堤段歲修工程」及「彰化縣王
    功新生地海堤海岸環境改善工程」（以下統稱系爭工程）所
    使用之磚牆（下稱系爭物品），是否落入系爭專利申請專利
    範圍第1項、第2項、第3項、第4項、第6項、第8項、第9項
    、第10項、第11項、第18項？
  1.系爭專利申請專利範圍（其代表圖示如附圖1所示）：
    系爭專利申請專利範圍共18項，第1項為獨立項，第2至18項
    為附屬項，分別如下所示：
  (1)一種牆磚構造，其設有平行之上2及下表面3，一前表面4、
    一後表面5、第一35與第二側牆表面36及延伸於該前及後表
    面間之一垂直對稱平面該磚包括：一本體部份包含有該前表
    面4；一頭部包含有該後表面5；一頸部10連接該本體部分及
    該頭部，該本體8、頭9及頸部10分別延伸於該上及下表面與
    該第一及第二側牆表面之間；一開口13自該頸部上表面2穿
    設至該下表面3，該開口區分該頸部為第一14及第二頸牆組
    15自該本體至該頭部9向後延伸；第一及第二插梢50承接槽
    分別設於該本體部分並開口於該下表面，用以承接凸出於下
    方相鄰磚之梢孔的插梢，使該相鄰磚組相互錯位預接；其中
    該頸牆組、該梢孔及該插梢承接槽之設置有一第一平面平行
    沿該對稱面延伸通過該第一插梢承接槽、該第一梢孔及該第
    一頸牆組1，且一第二平面平行該對稱面通過該第二插梢承
    接槽、該第二梢孔及該第二頸牆組。
  (2)依申請專利範圍第1項之所述之牆磚構造，其中該第一及第
    二頸牆分別與其相鄰堆砌的數個磚之頸牆組成垂直，成一連
    續堆砌的形態。
  (3)依申請專利範圍第1或2項所述之牆磚構造，其中該第一及第
    二平面分別位於該對稱面與該最外側第一及第二側牆表面之
    中央。
  (4)依申請專利範圍第1或2項所述之牆磚構造，其中該第一及第
    二插梢承接槽分別設有一後牆垂直於該對稱面。
  (5)依申請專利範圍第1或2項所述之牆磚構造，其中該磚另包含
    有第三及第四梢孔，其分別設於本體並開口於上表面用以承
    接一插梢，該插梢之自由端凸出該上表面，該第三及第四梢
    孔位於該第一及第二平面之該第一及第二梢孔之前方，使該
    磚於預接時可減少或為零錯位。
  (6)依申請專利範圍第1或2項所述之牆磚磚造，其中該側牆表面
    自該前表面至該後表面有一錐度。
  (7)依申請專利範圍第1或2項所述之牆磚構造，其中該頭包含有
    第一及第二耳分別側向延伸超過該第一及第二頸牆組，該第
    一及第二耳分別設有一槽口使該耳可自該頭部切除。
  (8)依申請專利範圍第1項所述之牆磚構造，其中該磚設有一對
    插梢分別凸出該磚之上表面，並嚙合於垂直相鄰最下方磚之
    插梢，每一相鄰垂直對齊堆砌磚之開口形成一連續孔，該堆
    砌之每第二磚與垂直相鄰磚之側孔相連結，該磚之側孔由該
    磚之頭及本體部分或頸部二側之間所構成。
  (9)依申請專利範圍第8項所述之牆磚構造，其中該牆磚呈直線
    。
  (10)依申請專利範圍第8項所述之牆磚構造，其中該牆磚呈曲線
    。
  (11)依申請專利範圍第8項所述之牆磚構造，其中該牆磚呈蜿
      延。
  (12)依申請專利範圍第8項所述之牆磚構造，其中該牆磚以鋼
      筋及水泥漿增加其強度，該鋼筋之長度可穿設該至少一孔
      ，並可以水泥漿固定該鋼筋。
  (13)依申請專利範圍第9、10或11項所述之牆磚構造，其中該
      牆磚以鋼筋及水泥漿增加其強度，該鋼筋之長度可穿設該
      至少一孔，並可以水泥漿固定該鋼筋。
  (14)依申請專利範圍第8項所述之牆磚構造，其中該牆磚包含
      有至少一柱，其分別設於該連續孔並凸出該堆砌牆磚之上
      表面，該至少一柱以水泥漿填入該孔中固定。
  (15)依申請專利範圍第9.10或11項所述之牆磚構造，其中該牆
      磚包含有至少一柱，其分別設於連續孔並凸出該堆砌牆磚
      之上表面，該至少一柱以水泥漿填入該孔中固定。
  (16)依申請專利範圍第8項所述之牆磚構造，其中設有一格子
      繫帶（geogrid tie-back）固定於二相鄰堆砌牆磚之間，
       該格子繫帶可以該插梢穿設該孔加以固定。
  (17)依申請專利範圍第9、10、11、12或14項所述之牆磚構造
      ，其中設有一格子繫帶固定於二相鄰堆砌牆磚之間，該格
      子繫帶可以該插梢穿設該孔加以固定。
  (18)依申請專利範圍第9項所述之牆磚構造，其中該牆磚設有
      一壁柱較其餘牆磚向前凸出。
  2.系爭物品之技術內容：
  (1)系爭物品之外觀、施工現場照片，如附圖2所示。
  (2)系爭物品之描述如下：
    一種牆磚構造，其設有平行之上及下表面，一前表面、一後
    表面、第一與第二側牆表面及延伸於該前及後表面間之一垂
    直對稱平面，該磚包括：一本體部份包含有該前表面；一頭
    部包含有該後表面；一頸部連接該本體部分及該頭部，該本
    體、頭及頸部分別延伸於該上及下表面與該第一及第二側牆
    表面之間，該側牆表面自該前表面至該後表面有一錐度；一
    開口自該頸部上表面穿設至該下表面，該開口區分該頸部為
    第一及第二頸牆組自該本體至該頭部向後延伸；第一及第二
    插梢承接槽分別設於該本體部分並開口於該下表面，用以承
    接凸出於下方相鄰磚之梢孔的插梢，使該相鄰磚組相互錯位
    預接；該第一及第二插梢承接槽分別設有一後牆垂直於該對
    稱面，該磚設有一對插梢分別凸出該磚之上表面，並嚙合於
    垂直相鄰最下方磚之插梢，每一相鄰垂直對齊堆砌磚之開口
    形成一連續孔，該堆砌之每第二磚與垂直相鄰磚之側孔相連
    結，該磚之側孔由該磚之頭及本體部分或頸部二側之間所構
    成，其中該頸牆組、該梢孔及該插梢承接槽之設置有一第一
    平面平行沿該對稱面延伸通過該第一插梢承接槽、該第一梢
    孔及該第一頸牆組，且一第二平面平行該對稱面通過該第二
    插梢承接槽、該第二梢孔及該第二頸牆組，該第一及第二平
    面分別位於該對稱面與該最外側第一及第二側牆表面之中央
    ，其中該第一及第二頸牆組分別與其相鄰堆砌的數個磚之頸
    牆組成平行，成一連續堆砌的形態，其中該牆磚呈直線。
  3.系爭物品是否落入系爭專利申請專利範圍第1項之專利權範
    圍？
  (1)依專利侵害鑑定要點第三章第一節專利侵害之定義，是否侵
    害系爭專利之認定，關鍵在於他人製造、為販賣之要約、販
    賣、使用或進口之「物品」或其使用之「方法」是否落入系
    爭專利之專利權範圍。因此，在專利侵害比對範圍方面，就
    系爭專利部分，僅能以系爭專利申請專利範圍為基礎，系爭
    專利申請專利範圍第1項為：「一種牆磚構造, 其設有平行
    之上及下表面，一前表面、一後表面、第一與第二側牆表面
    及延伸於該前及後表面間之一垂直對稱平面，該磚包括：一
    本體部份包含有該前表面；一頭部包含有該後表面；一頸部
    連接該本體部分及該頭部，該本體、頭及頸部分別延伸於該
    上及下表面與該第一及第二側牆表面之間；一開口自該頸部
    上表面穿設至該下表面，該開口區分該頸部為第一及第二頸
    牆組自該本體至該頭部向後延伸；第一及第二插梢承接槽分
    別設於該本體部分並開口於該下表面，用以承接凸出於下方
    相鄰磚之梢孔的插梢，使該相鄰磚組相互錯位預接；其中該
    頸牆組、該梢孔及該插梢承接槽之設置有一第一平面平行沿
    該對稱面延伸通過該第一插梢承接槽、該第一梢孔及該第一
    頸牆組，且一第二平面平行該對稱面通過該第二插梢承接槽
    、該第二梢孔及該第二頸牆組。」。
  (2)經解析系爭專利申請專利範圍第1項，其技術特徵可拆解為5
    個要件（element），分別為編號1要件「一種牆磚構造，其
    設有平行之上及下表面，一前表面、一後表面、第一與第二
    側牆表面及延伸於該前及後表面間之一垂直對稱平面，該磚
    包括：」，編號2要件「一本體部份包含有該前表面；一頭
    部包含有該後表面；一頸部連接該本體部分及該頭部，該本
    體、頭及頸部分別延伸於該上及下表面與該第一及第二側牆
    表面之間；」，編號3要件「一開口自該頸部上表面穿設至
    該下表面，該開口區分該頸部為第一及第二頸牆組自該本體
    至該頭部向後延伸；」，編號4要件「第一及第二插梢承接
    槽分別設於該本體部分並開口於該下表面，用以承接凸出於
    下方相鄰磚之梢孔的插梢，使該相鄰磚組相互錯位預接；」
    ，編號5要件「其中該頸牆組、該梢孔及該插梢承接槽之設
    置有一第一平面平行沿該對稱面延伸通過該第一插梢承接槽
    、該第一梢孔及該第一頸牆組，且一第二平面平行該對稱面
    通過該第二插梢承接槽、該第二梢孔及該第二頸牆組。」。
    而系爭物品對應系爭專利申請專利範圍第1項各要件技術內
    容可對應解析為5個要件，分別為編號1要件「一種牆磚構造
    ，其設有平行之上及下表面，一前表面、一後表面、第一與
    第二側牆表面及延伸於該前及後表面間之一垂直對稱平面，
    該磚包括；」，編號2要件「一本體部份包含有該前表面；
    一頭部包含有該後表面；一頸部連接該本體部分及該頭部，
    該本體、頭及頸部分別延伸於該上及下表面與該第一及第二
    側牆表面之間；」，編號3要件「一開口自該頸部上表面穿
    設至該下表面，該開口區分該頸部為第一及第二頸牆組自該
    本體至該頭部向後延伸；」，編號4要件「第一及第二插梢
    承接槽分別設於該本體部分並開口於該下表面，用以承接凸
    出於下方相鄰磚之梢孔的插梢，使該相鄰磚組相互錯位預接
    ；」，編號5要件「其中該頸牆組、該梢孔及該插梢承接槽
    之設置有一第一平面平行沿該對稱面延伸通過該第一插梢承
    接槽、該第一梢孔及該第一頸牆組，且一第二平面平行該對
    稱面通過該第二插梢承接槽、該第二梢孔及該第二頸牆組。
    」。
  (3)其次判讀從系爭物品是否可讀取系爭專利申請專利範圍第1
    項各要件，可知由於系爭物品1至5要件，其構造與技術特徵
    皆與系爭專利申請專利範圍第1項各要件相同，故從系爭物
    品可被系爭專利申請專利範圍第1項各要件文義所讀取。系
    爭專利申請專利範圍第1項與系爭物品之文義讀取分析表如
    附表1所示。綜上所述，系爭物品落入系爭專利申請專利範
    圍第1項之文義範圍。
  4.系爭物品是否落入系爭專利申請專利範圍第2項之專利權範
    圍？
  (1)系爭專利申請專利範圍第2項進一步界定申請專利範圍第1項
    之所述之牆磚構造中，該第一及第二頸牆組分別與其相鄰堆
    砌的數個磚之頸牆組成垂直,成一連續堆砌的形態。系爭專
    利申請專利範圍第2項與系爭物品之文義讀取分析表如附表2
    所示。
  (2)經判讀從系爭物品是否可讀取系爭專利申請專利範圍第2項各
    要件，可知系爭物品1至6要件，其構造與技術特徵皆與系爭
    專利申請專利範圍第2項1至5各要件相同，惟系爭物品第6要
    件「其中該第一及第二頸牆組分別與其相鄰堆砌的數個磚之
    頸牆組成平行，成一連續堆砌的形態」與系爭專利申請專利
    範圍第2項「其中該第一及第二頸牆組分別與其相鄰堆砌的
    數個磚之頸牆組成垂直，成一連續堆砌的形態」於排列形狀
    上並不相同，且依系爭物品現場施工照片（圖5、6、9）完
    全未顯示於技術手段上可形成有相鄰堆砌磚之頸牆組成垂直
    之堆砌形態，因此於功能、結果上自不相同，是以系爭物品
    之編號6要件不適用均等論。經以上比對可知系爭物品與系
    爭專利申請專利範圍第2項，雖共有5個技術特徵符合文義讀
    取，惟有1個技術特徵不符合文義讀取，該不符合文義讀取
    之要件不適用均等論。因該技術特徵不同處不適用均等論，
    依鑑定流程，不再討論是否適用「禁反言」或「先前技術阻
    卻」。
  (3)綜上，依全要件原則，系爭物品與系爭專利申請專利範圍第
    2項，有5個技術特徵符合文義讀取，有1個技術特徵不符合
    文義讀取，由於該技術特徵無均等論之適用，故系爭物品未
    落入系爭專利申請專利範圍第2項之均等範圍內。
  5.系爭物品是否落入系爭專利申請專利範圍第3項之專利權範
    圍？
  (1)系爭專利申請專利範圍第3項依附於申請專利範圍第1或2項
    ，係包括第1項或第2項之全部技術特徵並予以限縮範圍，而
    系爭專利申請專利範圍第3項係進一步界定申請專利範圍第
    1或2項所述之牆磚構造中，該第一及第二平面分別位於該對
    稱面與該最外側第一及第二側牆表面之中央。
  (2)系爭物品與系爭專利申請專利範圍第3項比對：
    系爭專利申請專利範圍第3項中依附於第1項範圍與系爭物
      品之文義讀取分析表，如附表3所示。
    經判讀從系爭物品是否可讀取系爭專利申請專利範圍第3
      項中依附於第1項之各要件，可知系爭物品1至5要件，其
      構造與技術特徵皆與系爭專利申請專利範圍第3項中依附
      於第1項各要件相同，故系爭物品為系爭專利申請專利範
      圍第3項中依附於第1項中各要件文義所讀取，由於被告未
      主張逆均等，因此不再做進一步討論。
    經以上比對，可知系爭物品落入系爭專利申請專利範圍第
      3項中依附於第1項之文義範圍。
    系爭專利申請專利範圍第3項中依附於第2項範圍與系爭物
      品之文義讀取分析表，如附表4所示。
    經判讀從系爭物品是否可讀取系爭專利申請專利範圍第3
      項中依附於第2項各要件，可知系爭物品未落入系爭專利
      請求項第3項之專利權範圍內，而申請專利範圍第3項中依
      附於第2項部分，係包括第2項之全部技術特徵，故系爭物
      品亦未落入第3項中依附於第2項之專利權範圍。
  6.系爭物品是否落入系爭專利申請專利範圍第4項之專利權範
    圍？
  (1)系爭專利申請專利範圍第4項依附於第1或2項，係包括第1項
    或第2項之全部技術特徵並予以限縮範圍，而系爭專利申請
    專利範圍第4項係進一步界定申請專利範圍第1或2項所述之
    牆磚構造中，該第一及第二插梢承接槽分別設有一後牆垂直
    於該對稱面。
  (2)系爭物品與系爭專利申請專利範圍第4項比對：
    系爭專利申請專利範圍第4項中依附於第1項範圍與系爭物
      品之文義讀取分析表，如附表5所示。
    經判讀從系爭物品是否可讀取系爭專利申請專利範圍第4
      項中依附於第1項各要件，由於系爭物品1至5要件之構造
      與技術特徵皆與系爭專利申請專利範圍第4項中依附於第
      1項各要件相同，故系爭物品為系爭專利申請專利範圍第
      4項中依附於第1項各要件文義所讀取，由於被告未主張逆
      均等，因此不再做進一步討論。
    經以上比對，可知系爭物品與系爭專利請求項4中依附於
      第1項之範圍，共有5個技術特徵符合文義讀取。
    系爭專利申請專利範圍第4項中依附於第2項範圍與系爭物
      品之文義讀取分析表，如附表6所示。
    經判讀從系爭物品是否可讀取系爭專利申請專利範圍第4
      項中依附於第2項各要件，由於系爭物品未落入系爭專利
      申請專利範圍第2項內，而申請專利範圍第4項中依附於第
      2項部分，係包括第2項之全部技術特徵，故系爭物品亦未
      落入第4項中依附於第2項之專利權範圍。經以上比對，系
      爭物品未落入系爭專利請求項第4項依附於第2項之文義範
      圍內，由於被告未主張逆均等，因此無庸再作進一步討論
      。
  7.系爭物品是否落入系爭專利申請專利範圍第6項之專利權範
    圍？
  (1)系爭專利申請專利範圍第6項依附於其申請專利範圍第1或2
    項，係包括第1項或第2項之全部技術特徵並予以限縮範圍，
    而系爭專利申請專利範圍第6項係進一步界定申請專利範圍
    第1或2項所述之牆磚構造中，該側牆表面自該前表面至該後
    表面有一錐度。
  (2)系爭物品與系爭專利申請專利範圍第6項比對：
    系爭專利申請專利範圍第6項中依附於第1項範圍與系爭物
      品之文義讀取分析表，如附表7所示。
    經判讀從系爭物品是否可讀取系爭專利申請專利範圍第6
      項中依附於第1項各要件，由於系爭物品1至5要件，其構
      造與技術特徵皆與系爭專利申請專利範圍第6項中依附於
      第1項各要件相同，故系爭物品為系爭專利申請專利範圍
      第6項中依附於第1項各要件文義所讀取，由於被告未主張
      逆均等，因此不再做進一步討論。
    經以上比對，可知系爭物品與系爭專利申請專利範圍第6
      項，共有5個技術特徵符合文義讀取。
    系爭專利申請專利範圍第6項中依附於申請專範圍第2項部
      分與系爭物品之文義讀取分析表，如附表8所示。
    經判讀從系爭物品是否可讀取系爭專利申請專利範圍第6
      項中依附於第2項各要件，由於系爭物品未落入系爭專利
      申請利範圍第2 項內，而申請專利範圍第6 項中依附於申
      請專利範圍第2 項部分，係包括第2 項之全部技術特徵，
      故系爭物品亦未落入第6 項中依附於第2 項之專利權範圍
      ，且由於被告未主張逆均等，因此不再做進一步討論。經
      以上比對，可知系爭物品未落入系爭專利申請專利範圍第
      6 項中依附於第2 項之文義範圍。
  8.系爭物品是否落入系爭專利申請專利範圍第8項之專利權範
    圍？
  (1)系爭專利申請專利範圍第8項依附於申請專利範圍第1項，係
    包括第1項獨立項之全部技術特徵並予以限縮範圍，而系爭
    專利申請專利範圍第8項係進一步界定申請專利範圍第1項所
    述之牆磚構造中，該磚設有一對插梢分別凸出該磚之上表面
    ，並嚙合於垂直相鄰最下方磚之插梢，每一相鄰垂直對齊堆
    砌磚之開口形成一連續孔，該堆砌之每第二磚與垂直相鄰磚
    之側孔相連結，該磚之側孔由該磚之頭及本體部分或頸部二
    側之間所構成。
  (2)系爭物品與系爭專利申請專利範圍第8項比對：
    系爭專利申請專利範圍第8項與系爭物品之文義讀取分析
      表，如附表9所示。
    經判讀從系爭物品是否可讀取系爭專利申請專利範圍第8
      項各要件，由於系爭物品1至5要件，其構造與技術特徵皆
      與系爭專利申請專利範圍第8項各要件相同，故系爭物品
      為系爭專利申請專利範圍第8項各要件文義所讀取，而由
      於被告未主張逆均等，因此不再做進一步討論。
    經以上比對，可知系爭物品落入系爭專利申請專利範圍第
      8項之文義範圍。
  9.系爭物品是否落入系爭專利申請專利範圍第9項之專利權範
    圍？
  (1)系爭專利申請專利範圍第9項依附於第8項，係包括第8項之
    全部技術特徵並予以限縮範圍，而系爭專利申請專利範圍第
    9項係進一步界定申請專利範圍第8項所述之牆磚構造中，該
    牆磚呈直線。
  (2)系爭物品與系爭專利申請專利範圍第9項比對：
    系爭專利申請專利範圍第9項與系爭物品之文義讀取分析
      表，如附表10所示。
    經判讀從系爭物品是否可讀取系爭專利申請專利範圍第9
      項各要件，由於系爭物品1至6要件，其構造與技術特徵皆
      與系爭專利申請專利範圍第9項各要件相同，故系爭物品
      為系爭專利申請專利範圍第9項各要件文義所讀取，且由
      於被告未主張逆均等，因此不再做進一步討論。
    經以上比對，可知系爭物品落入系爭專利申請專利範圍第
      9項之文義範圍。
  10.系爭物品是否落入系爭專利申請專利範圍第10項之專利權範
    圍？
  (1)系爭專利申請專利範圍第10項依附於申請專利範圍第8項，
    係包括第8項之全部技術特徵並予以限縮範圍，而系爭專利
    申請專利範圍第10項係進一步界定申請專利範圍第8項所述
    之牆磚構造中，該牆磚呈曲線。
  (2)系爭物品與系爭專利申請專利範圍第10項比對：
    系爭專利申請專利範圍第10項與系爭物品之文義讀取分析
      表，如附表11所示。
    經判讀從系爭物品是否可讀取系爭專利申請專利範圍第10
      項各要件，由於系爭物品1至5要件，其構造與技術特徵皆
      與系爭專利申請專利範圍第9項各要件相同，惟系爭物品
      第6要件「其中該牆磚呈直線」與系爭專利申請專利範圍
      第10項「其中該牆磚呈曲線」於排列形狀上並不相同，系
      爭物品之編號6要件不符合文義讀取。經以上比對，可知
      系爭物品與系爭專利請求項10，共有5個技術特徵符合文
      義讀取，1個技術特徵即要件6部分不符合文義讀取，茲就
      該不符合文義讀取之要件進一步進行是否適用均等論之討
      論。
    系爭專利申請專利範圍第10項與系爭物品之均等論分析表
      ，如附表12所示。
    關於要件6部分，系爭專利申請專利範圍第10項中係堆砌
      該牆磚成曲線狀；而系爭物品則堆砌該牆磚成直線狀。於
      手段上，系爭專利係利用設有後牆的第一及第二插銷承接
      槽，與垂直相連的磚有一些裕度，而系爭物品利用設有後
      牆的第一及第二插銷承接槽，與垂直相連的磚錯位緊連，
      兩者並非實質相同；於功能上，系爭專利使堆砌的磚可稍
      微旋轉或曲線移動，而系爭物品使堆砌的磚為直線排列，
      兩者並非實質相同；而就結果言之，系爭專利成曲線狀，
      系爭物品呈直線狀，兩者並非實質相同；兩者非為均等物
      ，故不適用均等論。
    綜上所述，依全要件原則，系爭物品與系爭專利申請專利
      範圍第10項，有5個技術特徵符合文義讀取，有1個技術特
      徵不符合文義讀取，由於該技術特徵無均等論之適用，不
      再進一步探究是否適用「禁反言」或「先前技術阻卻」。
      經以上比對，可知系爭物品未落入系爭專利申請專利範圍
      第10項之均等範圍內。
  11.系爭物品是否落入系爭專利申請專利範圍第11項之專利權範
    圍？
  (1)系爭專利申請專利範圍第11項依附於申請專利範圍第8項，
    係包括第8項之全部技術特徵並予以限縮範圍，而系爭專利
    申請專利範圍第11項係進一步界定申請專利範圍第11項所述
    之牆磚構造中，該牆磚呈蜿延。
  (2)系爭物品與系爭專利申請專利範圍第11項比對：
    系爭專利申請專利範圍第11項與系爭物品之文義讀取分析
      表，如附表13所示。
    經判讀從系爭物品是否可讀取系爭專利申請專利範圍第11
      項各要件，由於系爭物品1至5要件，其構造與技術特徵皆
      與系爭專利申請專利範圍第11項各要件相同，惟系爭物品
      第6要件「其中該牆磚呈直線」與系爭專利申請專利範圍
      第11項「其中該牆磚呈蜿蜒」於排列形狀上並不相同，系
      爭物品之編號6要件不符合文義讀取。經以上比對，可知
      系爭物品與系爭專利申請專利範圍第11項，共有5個技術
      特徵符合文義讀取，1個技術特徵即要件6部分不符合文義
      讀取，茲就該不符合文義讀取之要件進一步進行是否適用
      均等論之討論。
    系爭專利申請專利範圍第11項與系爭物品之均等論分析表
      ，如附表14所示。
    關於要件6部分，系爭專利申請專利範圍第11項中係堆砌
      該牆磚成蜿蜒狀；而系爭物品則堆砌該牆磚成直線狀。於
      手段上，系爭專利係利用設有後牆的第一及第二插銷承接
      槽，與垂直相連的磚有一些裕度，而系爭物品利用設有後
      牆的第一及第二插銷承接槽，與垂直相連的磚錯位緊連，
      兩者並非實質相同；於功能上，系爭專利使堆砌的磚可稍
      微旋轉或曲線移動，而系爭物品使堆砌的磚為直線排列，
      兩者並非實質相同；而就結果言之，系爭專利成蜿蜒狀，
      系爭物品呈直線狀，兩者並非實質相同；兩者非為均等物
      ，故不適用均等論。
    綜上所述，依全要件原則，系爭物品與系爭專利申請專利
      範圍第11項，有5個技術特徵符合文義讀取，有1個技術特
      徵不符合文義讀取，由於該技術特徵無均等論之適用，不
      再進一步探究是否適用「禁反言」或「先前技術阻卻」。
      經以上比對，可知系爭物品未落入系爭專利申請專利範圍
      第11項之均等範圍內。
  12.系爭物品是否落入系爭專利申請專利範圍第18項之專利權範
    圍？
  (1)系爭專利申請專利範圍第18項依附於申請專利範圍第9項，
    係包括第9項之全部技術特徵並予以限縮範圍，而系爭專利
    申請專利範圍第18項係進一步界定申請專利範圍第9項所述
    之牆磚構造中，該牆磚設有一壁柱較其餘牆磚向前。
  (2)系爭物品與系爭專利申請專利範圍第18項比對：
    系爭專利申請專利範圍第18項與系爭物品之文義讀取分析
      表，如附表15所示。
    經判讀從系爭物品是否可讀取系爭專利申請專利範圍第18
      項各要件，由於系爭物品1至5要件，其構造與技術特徵皆
      與系爭專利申請專利範圍第9項各要件相同，惟系爭物品
      第6要件「其中該牆磚呈直線」與申請專利範圍第18項「
      其中該牆磚呈直線，該牆磚設有一壁柱較其餘牆磚向前凸
      出。」於排列形狀上並不相同，系爭物品之編號6要件不
      符合文義讀取。經以上比對，可知系爭物品與系爭專利申
      請專利範圍第18項，共有5個技術特徵符合文義讀取，1個
      技術特徵即要件6 部分不符合文義讀取，茲該不符合文義
      讀取之要件進一步進行是否適用均等論之討論。
    系爭專利申請專利範圍第18項與系爭物品之均等論分析表
      ，如附表16所示。
    關於要件6部分，系爭專利申請專利範圍第18項中該牆磚
      呈直線，該牆磚設有一壁柱較其餘牆磚向前凸出；而系爭
      物品則堆砌該牆磚成直線狀。於手段上，系爭專利係利用
      以一排垂直堆砌的磚形成一壁柱，且較其它垂直牆磚向前
      凸出，而系爭物品利用上下間各磚錯位連結，相鄰磚之頸
      牆組相互重疊，兩者並非實質相同；於功能上，系爭專利
      使堆砌的磚較佳美感或其他目的，而系爭物品則可使牆磚
      整體重量減輕，兩者並非實質相同；而就結果言之，系爭
      專利形成有一壁柱，系爭物品則未形成有一壁柱，兩者並
      非實質相同；兩者非為均等物，不適用均等論。
    綜上所述，依全要件原則，系爭物品與系爭專利申請專利
      範圍第18項，有5個技術特徵符合文義讀取，有1個技術特
      徵不符合文義讀取，由於該技術特徵無均等論之適用，不
      再進一步探究是否適用「禁反言」或「先前技術阻卻」。
      經以上比對，可知系爭物品未落入系爭專利申請專利範圍
      第18項之均等範圍內。
  13.由以上所述可知，系爭物品落入系爭專利申請專利範圍第1
    項、第3項中依附於第1項之範圍、第4項中依附於第1項之範
    圍、第6項中依附於第1項之範圍及第8項專利權範圍內。惟
    系爭物品並未落入系爭專利申請專利範圍第2項、第3項中依
    附於第2項之範圍、第4項中依附於第2項之範圍、第6項中依
    附於第2項之範圍及第9、10、11、18 項專利權範圍內。
  (二)被告亞麥公司於系爭工程所使用之系爭物品既落入系爭專利
    申請專利範圍第1項、第3項中依附於第1項之範圍、第4項中
    依附於第1項之範圍、第6項中依附於第1項之範圍及第8項專
    利權範圍內，其有侵害系爭專利權之事實，堪予認定。雖被
    告亞麥公司辯稱係依照合約書約定按圖施作，業主經濟部水
    利署第四、五河川局、及上游承包商松華公司及長陞公司均
    不曾向被告等提起過有任何專利權之問題，被告之行為不該
    當侵權行為構成要件，且被告承包系爭工程並未獲利，原告
    向被告請求賠償並無理由云云。然查於被告亞麥公司施工，
    原告曾委託震偉公司以存證信函通知被告亞麥公司於文到後
    立即停止製造、銷售、施作侵害原告系爭專利之相關塊體及
    施工方法，為被告所不爭執，並有存證信函1 紙附卷可稽（
    見本院卷第78至80頁），被告於接獲原告通知後，既已知有
    侵害系爭專利之虞，仍繼續使用系爭專利，即有侵害系爭專
    利權之故意，則原告依專利法第108 條準用第84條規定請求
    被告亞麥公司賠償損害，為有理由。又被告乙○○為被告亞
    麥公司之法定代理人，對於公司業務之執行，如有違反法令
    致他人受有損害時，對他人應與公司負連帶賠償責任，是原
    告依公司法第23條規定，請求被告乙○○應與被告亞麥公司
    負連帶賠償責任，亦為有理由。
  (三)按「依前條請求損害賠償時，得就下列各款擇一計算其損害
    ：二、依侵害人因侵害行為所得之利益。於侵害人不能就其
    成本或必要費用舉證時，以銷售該項物品全部收入為所得利
    益。」，專利法第108條準用第85條第1項第2款定有明文。
    經查，原告主張依被告亞麥公司施工之情形推測，被告亞麥
    公司所得利益為1,186,800元，主要係因被告亞麥公司於「
    朴子溪雙涵堤段歲修工程」施工235㎡，及於「王功新生地
    環境改善工程」施工625㎡，其所使用之磚牆總數量為860㎡
    ，依一般每㎡為2,300元之單價計算，其工程款為1,978,000
    元，若扣除40% 之成本，其所得利益達1,186,800 元，故暫
    時請求被告亞麥公司給付原告1,186,800 元之損害賠償金等
    語，另依被告所提出之「朴子溪雙涵堤段歲修工程」及「王
    功新生地環境改善工程」之總計金額分別為1,257,500 元及
    2,236,710 元，合計為3,49,4210 元，其金額高於原告所主
    張之1,978,000 元，且被告迄至本件言詞辯論終結前亦未能
    就其成本或必要費用為舉證，原應以其銷售該項物品全部收
    入為所得利益，惟原告係以被告之工程款為1,978,000 元，
    扣除40% 之成本，為其所得利益即1,186,800 元，主張損害
    賠償金額，則原告主張之計算損害賠償之基礎，尚為可採。
    本院審酌原告主張系爭物品落入系爭專利申請專利範圍第1
    項、第2 項、第3 項、第4 項、第6 項、第8 項、第9 項、
    第10項、第11項、第18項，惟經本院判斷系爭物品落入系爭
    專利申請專利範圍第1 項、第3 項中依附於第1 項之範圍、
    第4 項中依附於第1 項之範圍、第6 項中依附於第1 項之範
    圍及第8 項專利權範圍內，惟並未落入系爭專利申請專利範
    圍第2 項、第3 項中依附於第2 項之範圍、第4 項中依附於
    第2 項之範圍、第6 項中依附於第2 項之範圍及第9 、10、
    11、18項專利權範圍內，已如上述，是以本院認應以1,186,
    800 元之40% 即474,720 元計算本件損害賠償之金額，原告
    之請求在此範圍之內者為適當。
五、綜上所述，原告依專利法第108條準用同法第84條第1項、第
    85條第1項第2款及公司法第23條第2項之規定，請求被告亞
    麥公司與被告乙○○連帶賠償損害474,720元，及自起訴狀
    繕本送達之翌日起即98年3月26日起至清償之日止，按年息
    5%計算之利息，為有理由，應予准許，逾此部分之請求無理
    由，應予駁回。就原告勝訴部分，如主文第1項所示之損害
    賠償所命給付金額未逾50萬元，應依職權宣告假執行，被告
    陳明願供擔保，聲請宣告免為假執行，經核合於法律規定，
    爰酌定相當之擔保金額宣告之。原告敗訴部分，其訴既經駁
    回，其假執行之聲請失所附麗，應併予駁回。
六、本件事證已明確，兩造其餘爭點及陳述，核不影響判決結果
    ，爰不一一論述，併予敘明。
七、據上論結，本件原告之訴為一部有理由、一部無理由，依民
    事訴訟法第385條第1項前段、第79條、第85第2項、第839條
    第1項第5款、第392條第2項，判決如主文。
中    華    民    國    98    年    10    月     5    日
                        智慧財產法院第二庭
                                    法  官  曾啟謀
以上正本係照原本作成。
如對本判決上訴，須於判決送達後20日內向本院提出上訴狀。
中    華    民    國    98    年    10    月     5    日
                                    書記官  王月伶


司法院資訊處製作；財團法人民間司法改革基金會備份。
